臺灣高等法院刑事裁定　　　　　　　　　 96年度抗字第422號
抗　告　人　臺灣板橋地方法院檢察署檢察官
被　　　告　丙○○○
　　　　　　乙○○
上列抗告人因被告偽造文書等案件，不服臺灣板橋地方法院中華
民國96年3月2日裁定（95年訴字第1169號）提起抗告，本院裁定
如下：
    主  文
原裁定撤銷，發回臺灣板橋地方法院。
    理  由
一、公訴意旨略以被告丙○○○與被告乙○○係夫妻關係，2人
    每月所得僅有乙○○月薪新臺幣（下同）4萬餘元及每年年
    終4個多月之年終獎金，明知以會養會，將致倒會結果，仍
    基於意圖為自己不法所有之概括犯意聯絡，自民國83年3月
    間起，至87年9月5日止，以被告丙○○○名義擔任會首，召
    集如附表所示之31個互助會，各該互助會均以丙○○○為互
    助會會首，乙○○參與互助會收取會款等事宜，若會員未親
    自到場，則由會首代寫標單投標，被告丙○○○、乙○○於
    各該互助會之會單上至少虛列「林福來」、「林秀雲」、「
    林美莉」、「林玉環」、「羅美惠」、「李秀子」、「廖美
    玲」、「林惠美」、「林玉華」、「龔嘉亨」、「楊秀華」
    、「劉玉生」、「李秋蘭」、「林秀美」、「林英子」、「
    林秀珠」「林秀敏」、「林正南」、「林明珠」、「李秋蘭
    」、「李秀鳳」、「李依璇」、「李秀珠」、「李惠美」、
    「李秀雲」、「李淑琴」、「楊美華」、「楊秀珠」、「楊
    秀麗」、「張淑蓮」、「龔美麗」、「王來城」等人為人頭
    會員，致使劉梨雪等人陷於錯誤參加前述互助會，被告丙○
    ○○並偽造人頭會員之標單競標與得標，被告丙○○○、乙
    ○○再共同以詐得之會款，購買顯逾家庭經濟能力所能負擔
    範疇之16筆房地產，而足生損害於劉梨雪等活會會員。因認
    被告丙○○○、乙○○二人所為，係犯刑法第339條第1項詐
    欺罪及同法第220條偽造準私文書罪嫌。
二、原審以本件檢察官以被告涉犯偽造文書等罪嫌，提起公訴，
    經原審認為檢察官指出之證明方法顯不足認定被告有成立犯
    罪之可能，於第一次審判期日前之95年8月2日裁定通知檢察
    官應於15日內補正，並送達於檢察官，有送達證書一紙附卷
    可按，經檢察官於95年8月30日提出補充理由書後；原審認
    檢察官補正事項仍屬顯不足認定被告有成立犯罪之可能，再
    經原審於95年9月22日裁定通知檢察官應於5日內補正，並送
    達於檢察官，有送達證書一紙附卷可查；嗣經檢察官於95年
    10月2日提出補充理由書(二)，並於同日以甲○榮新崑94偵續
    一75字第85154號函覆原審以：「本署將於近日內傳訊告訴
    人等釐偽造標單、虛列人頭部分，俟傳訊完畢必盡速將結果
    通知貴院」；再經檢察官於95年10月27日以甲○榮新崑94偵
    續一75字第92536號函覆原審稱：「另有證人待傳」；復經
    檢察官於95年12月4日以甲○榮新崑94偵續一75字第103687
    號函覆原審提出補充理由書，於理由書第一項載明「（此部
    分證人另行傳訊中）」；惟迄今仍未向原審補正其傳訊證人
    所得有何證據。是自原審第一次命檢察官補正起，迄今已逾
    半年，檢察官仍有證人尚待傳訊以補正證據，顯見其起訴時
    就被告之犯罪事實並未充份舉證，經原審裁定命補正後，亦
    顯然逾期並未補正完全，自應依法裁定駁回起訴等。
三、按刑事訴訟法第161條第1項規定：檢察官就被告犯罪事實，
    應負舉證責任，並指出證明之方法；同條第2項進而規定：
    法院於第一次審判期日前，認為檢察官指出之證明方法顯不
    足認定被告有成立犯罪之可能時，應以裁定定期通知檢察官
    補正，逾期未補正者，得以裁定駁回起訴。明訂檢察官舉證
    責任之內涵，除應盡『提出證據』之形式舉證責任（參照本
    法修正前增訂第一百六十三條之立法理由謂「如認檢察官有
    舉證責任，但其舉證，仍以使法院得有合理的可疑之程度為
    已足，如檢察官提出之證據，已足使法院得有合理的可疑，
    其形式的舉證責任已盡…，」）外，尚應『指出其證明之方
    法』，用以說服法院，使法官『確信』被告犯罪構成事實之
    存在。此『指出其證明之方法』，應包括指出調查之途徑，
    與待證事實之關聯及證據之證明力等事項。同條第2、3、4
    項，乃新增法院對起訴之審查機制及裁定駁回起訴之效力，
    以有效督促檢察官善盡實質舉證責任，藉免濫行起訴（最高
    法院於91年度第4次刑事庭會議決議內容中第1點參照）。復
    按起訴審查機制係在起訴階段對於檢察官偵查結果所為之審
    查，而我國刑事訴訟法採「起訴法定原則」，依刑事訴訟法
    第251條第1項規定，檢察官依偵查所得之證據，足認被告有
    犯罪嫌疑者，應提起公訴，是依我國刑事訴訟法規定檢察官
    偵查結果起訴之法定門檻應為「足夠的犯罪嫌疑」，即指依
    檢察官偵查所得的事證判斷，被告之犯罪很可能致有罪判決
    而言，而非指對犯罪事實已達確信之心證，再起訴審查乃形
    式上審查，即可判斷被告顯無成立犯罪之可能者而言，此與
    經過證據調查、辯論之審判程序後所為有罪判決之標準自不
    相同。是起訴審查的門檻自非要求法官對被告犯罪事實形成
    確信的心證，是以最高法院上揭決議所謂之使法官「確信」
    被告犯罪構成事實存在，自非指有罪判決所要求達到毫無合
    理懷疑的確信之心證程序。查本案檢察官起訴被告丙○○○
    、乙○○涉犯偽造文書等罪責，已提出下列證據：(一)被告二
    人於本案及臺灣板橋地方法院檢察署以87年度偵字第21576
    號提起公訴，經原審以88年度易緝字第209號及本院90年度
    上易字第2173號判決（下稱前案）偵審中之供述、(二)證人劉
    梨雪等數人於本案及前案偵審中之證述、(三)互助會會單等資
    料影本、(四)A503會單、A503會員標會動態、被告電腦資料影
    本、(五)會首本人標會清單、A302會單、A302會員標會動態、
    會員得標簽收紀錄等、(六)建物登記謄本等多種證明方法證明
    被告2人偽造文書等之行為，並於起訴書中說明與犯罪事實
    之關連性，依客觀之論理及經驗法則，從形式上審查，被告
    非無足夠的犯罪嫌疑，且起訴書附表編號之23（即Ｃ５０３
    ），被告於８７年５月２５日冒標證人劉梨雪五千元之活會
    ，此有被告於該日向吳梨英等其他會員收受會款之收據，及
    劉梨雪該會之相關收據附卷可稽。起訴書附表編號之3（即
    Ａ３０２），被告於８７年７月１日冒標證人汪維堅三千元
    之活會（Ａ３０２），此有被告於該日向劉梨雪、葉姿利等
    其他會員收受會款之收據，及汪維堅該會之相關收據附卷可
    稽。起訴書附表編號之4（即Ａ３０３），被告亦於８７年
    ８月１日冒標證人汪維堅另一三千元之活會，此有被告於該
    日向劉梨雪、葉姿利等其他會員收受會款之收據，及汪維堅
    該會之相關收據附卷可稽。起訴書附表編號之14（即Ｂ５０
    ３），被告於８７年８月５日冒標證人汪維堅五千元之活會
    ，此亦有被告於該日向劉梨雪等其他會員收受會款之收據，
    及汪維堅該會之相關收據附卷可稽。起訴書附表編號之22（
    即Ｃ５０２），被告於８７年２月１０日冒標證人賴素芬五
    千元之活會，此有被告於該日向劉梨雪等其他會員收受會款
    之收據，及賴素芬該會之相關收據附卷可稽等，檢察官於補
    充理由書（原審卷第333頁至第339頁）及補充理由書（二）
    等亦已補充告訴人之指訴及相關之事證，且被告丙○○○於
    檢察官偵查時亦稱在召集這幾個互助會的期間，沒有工作，
    我是以會養會，林玉華的詳細地址，不知道（94年度偵續一
    字第75號卷第110頁、第111頁），被告乙○○於檢察官偵查
    時亦稱起會期間，我太太（指丙○○○）在家，沒有工作，
    開標日是放假日，一天開那麼多會，那麼多會員，我在家幫
    忙算會錢，是理所當然（94年度偵續一字第75號卷第109頁
    、第111頁），告訴人劉梨雪於檢察官偵查、原審調查時亦
    有明確之指訴（原審卷第28頁至第30頁），其亦稱被告乙○
    ○曾經主持過互助會開標及收取會錢（93年度偵續字第212
    號卷第25頁），告訴人李裕華於檢察官偵查時亦證稱Ａ303
    我沒有標，被丙○○○盜標（94年度偵續一字第75號卷附件
    一95年10月17日之偵訊筆錄第2頁），並有標會之清單在卷
    可憑，檢察官並引用本院九十年度上易字第二一七三號、原
    審八十八年度易緝字第二○九號卷內之資料，且本院九十年
    度上易字第二一七三號之判決於理由內六之其他部分（檢察
    官上訴併辦部分）之 (1)被告涉及冒標部份：(1)其他告訴人
    （於本案中為證人）中，以告訴人聲稱自被告之電腦檔案所
    得之冒標資料，經比對會員繳交會款之收據等相關資料後，
    被告涉有冒標之情事者簡述如下：劉梨雪、汪維堅、賴素
    芬部分：被告有冒標之情事，及說明相關之事證，有該判決
    及併案之卷證可稽，該事證是否尚不足以使法院得有合理的
    可疑之程度，尚有研求之餘地，雖檢察官就其他部分之舉證
    尚有不足之處，惟本件檢察官就全案認有裁判上一罪（連續
    犯、牽連犯）之關係而起訴，自不適以一部之舉證不足，即
    將全案駁回，原裁定將就檢察官部分事實之舉證不足遽引刑
    事訴訟法第161條第2項而將全案駁回起訴，其裁定尚難昭折
    服。抗告意旨指摘原裁定不當，為有理由，應由本院將原裁
    定撤銷，發回原審法院詳酌後，另為適法之處理。
四、依刑事訴訟法第413條裁定如主文。
中　　華　　民　　國　　96　　年　　7 　　月　　30　　日
                  刑事第七庭  審判長法  官  黃麗生
                                    法  官  江國華
                                    法  官  許宗和
以上正本證明與原本無異。
不得再抗告。
                                    書記官  沈秀容
中　　華　　民　　國　　96　　年　　7　　月　　31　　日
